ACORDAO-COMPLETO-2558945

ACÓRDÃO 2486/2022 ATA 42/2022 - PLENÁRIO

VISTOS, relatados e discutidos os autos deste processo de tomada de contas especial em que se apreciam, nesta fase, embargos de declaração opostos por André Luiz Ceciliano, ex-prefeito do Município de Paracambi/RJ, ao Acórdão 483/2022-TCU-Plenário,
ACORDAM os Ministros do Tribunal de Contas da União, reunidos em Sessão do Plenário, com base no art. 11 da Resolução TCU 344/2022 e no art. 169, III, do Regimento Interno do TCU e diante das razões expostas pelo Relator, em:
9.1. reconhecer a prescrição intercorrente das pretensões punitiva e ressarcitória em relação ao responsável André Luiz Ceciliano; 
9.2. tornar insubsistente, somente em relação a André Luiz Ceciliano, o Acórdão 8642/2011-TCU-Segunda Câmara, bem como as decisões que o sucederam e que trataram de recursos - Acórdãos 3.294/2016, 3.505/2018, 7.930/2018, 12.144/2018, da 2ª Câmara, e 932/2019, 441/2020, 483/2022, do Plenário;
9.3. notificar o embargante, o Fundo Nacional da Saúde, o Ministério Público no Estado do Rio de Janeiro, o Departamento Nacional de Auditoria do Sistema Único de Saúde (Denasus) , a Controladoria-Geral da União (CGU) e o Tribunal de Contas do Estado do Rio de Janeiro a respeito desta deliberação;
9.4. arquivar o processo.

Embargos de declaração interposto por André Luiz Ceciliano à época dos fatos era Prefeito do Município de Paracambi, Estado do Rio de Janeiro, contra o Acórdão 483/2022  TCU  Plenário.

Município de Paracambi/RJ

3. Embargante: André Luiz Ceciliano (ex-prefeito, CPF XXX.396.397-XX)

13.1. Ministros presentes: Bruno Dantas (na Presidência), Walton Alencar Rodrigues, Benjamin Zymler, Vital do Rêgo, Jorge Oliveira e Antonio Anastasia (Relator).
13.2. Ministros-Substitutos presentes: Marcos Bemquerer Costa e Weder de Oliveira.

André Luiz Ceciliano

ANTONIO ANASTASIA

Neste processo de tomada de contas especial, examinam-se embargos de declaração opostos por André Luiz Ceciliano, ex-prefeito do Município de Paracambi/RJ, ao Acórdão 483/2022-TCU-Plenário, de minha relatoria.
2. A Serur, por meio da instrução a seguir transcrita (peça 311) , ratificada pelos dirigentes da unidade (peças 312 e 313) , propõe conhecer e rejeitar os embargos:
"INTRODUÇÃO
Trata-se de embargos de declaração (peças 267 a 269 e 308 a 309) interpostos por André Luiz Ceciliano, à época dos fatos Prefeito do Município de Paracambi, Estado do Rio de Janeiro, ao Acórdão 483/2022-TCU-Plenário (peça 263) .
1.1. Reproduz-se integralmente o teor do dispositivo da decisão:
'ACORDAM os Ministros do Tribunal de Contas da União, reunidos em Sessão Plenária, com base nos arts. 16, § 3º, e 34 da Lei 8.443/1992 e nos arts. 209, § 7º, e 287 do Regimento Interno do TCU, e diante das razões expostas pelo Relator, em: 9.1 conhecer dos embargos de declaração opostos por André Luiz Ceciliano para, no mérito, acolhê-los parcialmente, atribuindo-lhes efeito modificativo para alterar os subitens 9.2 e 9.3 do Acórdão 8642/2011-TCU-Segunda Câmara, que passam a apresentar a seguinte redação: '9.2 condenar o responsável André Luiz Ceciliano, ex-Prefeito, solidariamente com a empresa Planam Indústria, Comércio e Representação Ltda. e com sua Sócia-administradora Cleia Maria Trevisan Vedoin ao pagamento das importâncias de R$ 8.235,61 (oito mil duzentos e trinta e cinco reais e sessenta e um centavos) e R$ 44.947,54 (quarenta e quatro mil e novecentos e quarenta e sete reais e cinquenta e quatro centavos) , fixando-lhes o prazo de 15 (quinze) dias, a contar da notificação, para que comprovem, perante este Tribunal, o recolhimento das referidas quantias aos cofres do Fundo Nacional de Saúde - FNS, acrescida dos devidos encargos legais, a contar, respectivamente, de 18/1/2005 e 3/1/2005, até a data do efetivo recolhimento, na forma da legislação em vigor; 
9.3. aplicar ao responsável André Luiz Ceciliano a multa prevista no art. 57 da Lei 8.443/1992, no valor de R$ 3.700,00 (três mil e setecentos reais) , fixando-lhe o prazo de 15 (quinze) dias, a contar da notificação, para que comprove, perante o Tribunal, o recolhimento da referida quantia aos cofres do Tesouro Nacional, atualizada monetariamente, a contar da data deste acórdão até a data do efetivo pagamento, na forma da legislação em vigor;'
9.2 notificar o embargante, o Fundo Nacional da Saúde, o Ministério Público no Estado do Rio de Janeiro, o Departamento Nacional de Auditoria do Sistema Único de Saúde (Denasus) , a Controladoria-Geral da União (CGU) e o Tribunal de Contas do Estado do Rio de Janeiro a respeito desta deliberação.'
HISTÓRICO
Fazse a seguir breve memorial restrito aos fatos de interesse do ora recorrente.
O Município de Paracambi, Estado do Rio de Janeiro, e o Ministério da Saúde celebraram o Convênio 795/2004 para aquisição de três Unidades Móveis de Saúde (UMS) . Detectado superfaturamento na aquisição, transformação e fornecimento de equipamentos, bem como irregularidades relacionadas ao procedimento licitatório e à execução do plano de trabalho, instaurouse tomada de contas especial, em que se responsabilizou pelas irregularidades André Luiz Ceciliano, Prefeito do Município à época dos fatos.
No âmbito do Tribunal, citouse o responsável, então Prefeito Municipal de ParacambiRJ, solidariamente com a empresa Planam Indústria, Comércio e Representação Ltda. e sua Sócia-Administradora Cleia Maria Trevisan Vedoin, para apresentar suas alegações defensórias relativas à imputação de causação de superfaturamento, nos valores pecuniários de R$ 8.235,61, R$ 17.312,83 e R$ 34.274,06,  na aquisição, transformação e fornecimento de equipamentos para as Unidades Móveis de Saúde, objeto do Tomada de Preços 27/2004, utilizando-se de recursos federais transferidos ao Município por meio do citado Convênio 795/2004.
Ouviuse também o responsável mediante audiência para apresentar razões de justificativa para as imputações de causações das seguintes irregularidades: (a) termo de convênio firmado antes da aprovação efetiva do pleito, que ocorreu em 25/7/2005, por intermédio do Parecer Técnico 7926-CGIS/DIPE/SE/MS, com aprovação da proposta apresentada pela Prefeitura Municipal; (b) execução total do objeto pactuado em datas anteriores à aprovação do Plano de Trabalho; (c) falta de identificação das testemunhas que rubricaram o convênio; (d) ausência do ato de designação da Comissão Permanente de Licitação nos autos do processo licitatório; (e) ausência de pesquisa de preço ou de outros procedimentos que permitissem à Administração confrontar as propostas ofertadas com os preços correntes no mercado ou fixados por órgão oficial competente; (f) falta de publicação do aviso de licitação no Diário Oficial da União ou em jornal de grande circulação no Estado, o qual foi publicado apenas no Jornal Hora H de circulação na Baixada Fluminense; (g) ausência de minuta do edital, do contrato ou parecer da assessoria jurídica; (h) falta no edital de exigência relativa à comprovação de habilitação (prova de inscrição do participante no Cadastro de Pessoa Física - CPF ou Cadastro Nacional de Pessoa Jurídica - CNPJ, prova de cadastro de contribuinte estadual ou municipal, relativa ao domicílio ou sede da empresa, pertinente ao ramo da atividade, prova de regularidade para com a Fazenda Nacional, Estadual e Municipal) ; (i) falta na ata de abertura e julgamento da Tomada de Preços 27/2004 dos preços das propostas das licitantes e dos nomes dos representantes das empresas presentes na sessão de abertura dos envelopes; e (j) existência de duas atas de abertura e julgamento do certame licitatório, uma datada de 25/10/2004, às 13 horas, e outra emitida em 29/10/2004, às 14 horas, sendo que, na ata de abertura, há rasuras na data e no número da Tomada de Preços, contudo não foi publicada a alteração realizada. 
Examinadas as correspondentes alegações de defesa e razões de justificativa aduzidas pelo responsável, o Tribunal reputou os elementos de defesa apresentados insuficientes para descaracterizar as imputações aludidas. 
A Corte também considerou em seu julgamento as constatações obtidas no âmbito da 'Operação Sanguessuga' referidas pela 7ª Secex no seguinte trecho de instrução: 
'7.1 Como já ressaltado ao longo da instrução inicial, por meio da apuração efetivada pelos órgãos federais competentes, que culminou na chamada 'Operação Sanguessuga', levada a termo pela Polícia Federal, foram caracterizadas as responsabilidades e os crimes processados em esquema de fraude a licitações para compra de ambulâncias em diversos municípios do país. As conclusões constantes da Denúncia do Ministério Público Federal - MPF e do Relatório Final da Comissão Parlamentar Mista de Inquérito - CPMI apontam que o grupo organizado para fraudar as licitações realizadas pelos convenentes do Ministério da Saúde era composto, na sua base, por empresas da família Vedoin. Os principais responsáveis identificados, tanto pela Polícia Federal, quanto pela CPMI das ambulâncias, foram o Sr. Darci José Vedoin e seu filho Luiz Antônio Trevisan Vedoin. 
7.2 Enfatiza-se neste tópico que esse processo, assim como os demais autuados em razão das fiscalizações efetuadas pelo Denasus/CGU, apura fatos gravíssimos, cujos indícios identificados pelos órgãos de controle em centenas de processos caminham no mesmo sentido de confirmar o que foi apurado pela Polícia Federal e, mais tarde, reconhecido pelos principais operadores do esquema em depoimentos e interrogatórios judiciais. 
7.3 Nesse diapasão, cabe relembrar as principais consequências, externas e internas a este Tribunal, do que se convencionou denominar 'Operação Sanguessuga': a) prisão preventiva de 48 pessoas e execução de 53 mandados de busca e apreensão; b) apenas em Mato Grosso, foram instaurados 136 inquéritos que resultaram em 435 indiciamentos por diversos crimes, como corrupção passiva, tráfico de influência, fraude em licitação, lavagem de dinheiro e formação de quadrilha; c) oferecimento de Denúncia do Ministério Público Federal, e acatada pela Justiça Federal do Estado do Mato Grosso, contra 88 responsáveis; d) criação de Comissão Parlamentar Mista de Inquérito para investigação dos fatos (CPMI das ambulâncias) ; e) execução de fiscalizações realizadas pelo Denasus/CGU em 1.454 convênios federais firmados com o objetivo de adquirir unidades móveis de saúde; f) encaminhamento desses 1.454 processos provenientes das fiscalizações mencionados a este Tribunal; 
7.4 Como resultado das medidas acima e com fundamento nas conclusões contidas no Relatório da CPMI das ambulâncias, podem ser firmadas, de uma forma geral, as seguintes conclusões acerca do esquema de fraudes verificado: a) monitoração e manipulação das emendas apresentadas por parlamentares; b) encaminhamento, por parte dos envolvidos no esquema, dos projetos sem os quais não seria possível a descentralização dos recursos públicos pelo Ministério da Saúde; c) participação de uma rede extensa e complexa de empresas (algumas apenas de fachada e/ou operadas por ¿laranjas') que, de alguma forma, participavam das licitações no intuito de fraudar os processos e garantir o resultado almejado; d) participação dos então prefeitos, parlamentares e servidores no Ministério da Saúde na operação do esquema; e) superfaturamento e/ou inexecução total ou parcial dos objetos contratados; 
7.5 Nos processos de fiscalização do Denasus/CGU autuados nesta Corte, como Representação ou TCE, as irregularidades acima se apresentam, muitas das vezes, por meio de evidências, como ausência de determinados documentos ou de procedimentos determinados em lei e mediante a ocorrência de ¿coincidências' que excedem os limites da razoabilidade (bom senso) . Embora os meios de atuação do Tribunal sejam limitados, tais descumprimentos de norma revelam restrição à competitividade, superfaturamento, direcionamento de objeto, simulação de competitividade, aceitação de propostas sem atendimento às exigências editalícias, indícios de apresentação de propostas fraudulentas, inexecução total ou parcial dos objetos contratuais, entre outras irregularidades. 
7.6 Ademais, é de se concluir que o grupo que se constituiu a fim de se beneficiar da venda fraudulenta de ambulâncias, durante os anos em que atuou, adquiriu know-how suficiente para conferir aos procedimentos realizados a aparência mais regular possível, o que exige dos órgãos de controle maior diligência em suas análises e inovações em sua atuação. 
7.7 Deseja-se, pois, deixar claro que estes processos não podem ser analisados individualmente, sem se levar em conta todo o conjunto fático-probatório em que estão inseridos, sob o risco de se avaliar indícios que, se analisados individual e ocasionalmente, poderiam não adquirir o relevo necessário.'
Daí o Acórdão 8642/2011-TCU-Segunda Câmara, relator Ministro Aroldo Cedraz, mediante o qual o Tribunal julgou irregulares as contas especiais, condenou o responsável a ressarcir o erário e o puniu pecuniariamente mediante aplicação de multa. 
Interpuseramse dessa decisão:
a)  embargos de declaração, rejeitados mediante o Acórdão 3294/2016-TCU-Segunda Câmara (peça 53) ;
b)  recurso de reconsideração, desprovido mediante o Acórdão 3505/2018-TCU-Segunda Câmara (peça 114) , relatora Ministra Ana Arraes;
c)  recurso de revisão, provido parcialmente mediante o Acórdão 441/2020-TCU-Plenário (peça 218) , relator Ministro Raimundo Carreiro.
Interpuseramse do Acórdão 441/2020-TCU-Plenário embargos de declaração. Mediante o Acórdão 483/2022-TCU-Plenário (peça 263) , a Corte os acolheu parcialmente e lhes atribuiu efeito modificativo para alterar os subitens 9.2 e 9.3 do Acórdão 8642/2011-TCU-Segunda Câmara.
Diante disso, o responsável vem interpor da decisão por último mencionada os embargos de declaração a seguir examinados.
ADMISSIBILIDADE    
Perfilha-se o exame de admissibilidade juntado à peça 301, em que se propõe conhecer do recurso e suspender os efeitos do subitem 9.1 da decisão combatida. Esse exame e a instrução destes embargos foram determinados pelo relator do recurso, Ministro Antonio Anastasia (peça 275) .
MÉRITO              
Delimitação
1.2. Quanto ao mérito do recurso, no essencial é de perquirir se:
a)  elementos formulados no âmbito do Controle Interno vinculam o juízo do Tribunal (nesta instrução, item 14) ;
b)  cabe em embargos de declaração enfrentar alegação de contradição entre o julgamento impugnado e outros (ibid., item 15) ;
c) houve no julgamento combatido omissão pela não observância de fato ora evocado pelo impugnante (ibid., item 16) ;
d) houve no julgamento combatido contradição relativa à metodologia de verificação de ocorrência de superfaturamento empregada (ibid., item 17) ;
e) houve no julgamento combatido contradição relativa ao entendimento de que prescreveram as pretensões do Estado ao ressarcimento do erário e à punição do ora embargante (ibid., item 18) ;
f) o termo inicial da contagem do prazo prescricional haveria que consistir na data da feitura do último pagamento na realização de despesas (ibid., item 19) .
Da não vinculação do juízo do Tribunal a entendimentos formulados no âmbito do Controle Interno
1.3. À peça 267, p. 2, o recorrente sustenta que a prestação de contas realizada quando da fiscalização administrativa do Embargante teria sido aprovada pelo Ministério da Saúde, órgão concedente dos recursos, como se depreenderia da leitura dos seguintes pareceres e expediente: [i] Parecer GESCON n° 859, de 14/02/2006, mediante o qual teriam sido aprovadas as  contas com ressalvas; [ii] Parecer GESCON n° 3288, de 07/08/2006, mediante o qual haveria sido aprovada a prestação de contas com base em  'evidências e justificativas enviadas pelo Prefeito'; [iii] Ofício 1578/MS/SE/DICON/RJ, mediante o qual teria sido 'confirm[ada] a aprovação da prestação de contas'.
1.4. Nada obstante, a ControladoriaGeral da União (CGU) teria 'decidido] pela reanálise dos convênios' e empregado 'metodologia própria para a aferição do superfaturamento na compra de unidades móveis de saúde'.
Análise
1.5. O embargante carece de razão.
1.6. O Tribunal possui atribuição constitucional para realizar de forma autônoma e independente a apreciação da regularidade das contas dos gestores de bens e direitos da União, na função constitucional de auxiliar do Congresso Nacional, no exercício do Controle Externo, de acordo com o art. 71, inciso VI, do Estatuto Constitucional, combinado com o art. 5o, inciso VII, da Lei 8.442, de 1993.
1.7. Daí que as manifestações de suas próprias Secretarias ou do Controle Interno nos órgãos jurisdicionados não o vinculam. De acordo com suas atribuições constitucionais, o Tribunal não está obrigado a seguir eventual entendimento de outros órgãos da Administração Pública. Pode concluir de forma diferente, desde que fundamentada. 
1.8. De acordo com esse entendimento, o TCU não se encontra vinculado a conclusões emitidas por outro órgão de controle. Nesse sentido a jurisprudência pacífica do Tribunal, como se depreende da leitura dos Acórdão 6839/2017-TCU-Primeira Câmara e 2.983/2016TCU1ª Câmara, relator o ministro Bruno Dantas, 1.393/2016 - Plenário, 879/2016TCU1ª Câmara, relator o ministro Benjamin Zymler, e 3776/2017TCU2ª Câmara, relator o Ministro André de Carvalho.
Do descabimento do exame em embargos de declaração de pretenso conflito da decisão impugnada com outras decisões
1.9. À peça 267, p. 23, o embargante assere que mediante o Acórdão 6829/2014-TCU-Segunda Câmara, relator o Ministro Aroldo Cedraz, em 'caso idêntico, no mesmo município', o Tribunal teria julgado regulares as contas do ora responsável por haver entendido que este não teria tido conhecimento e domínio dos fatos. 
1.10. Naquele caso, tal como no aqui examinado, terse-ia analisado a aquisição de unidade móvel de saúde no âmbito do Convênio 436/2001. Para o embargante, mereceria destaque o seguinte trecho da fundamentação daquela decisão.
'12. O que existe é a prova de fraude da empresa e de seus sócios, contra a própria Administração Pública, incluída aí a municipal. Não há indícios de participação do gestor ou mesmo de servidores daquela casa. Aliás, os documentos que mencionei acima demonstram que foram vários a participar da licitação e das fases da liquidação das despesas.'
1.11. Por essa forma, a Corte teria concluído naquela ocasião que as irregularidades identificadas eram atribuíveis às práticas comerciais adotadas pela empresa fornecedora e por seu proprietário e que, conseguintemente, descaberia responsabilizar o ora embargante. 
1.12. Nestas contas o julgamento teria sido diverso daquele 'em razão do cálculo de aferição de superfaturamento realizado com índice FIPE [Fundação Instituto de Pesquisas Econômicas] maculado', entendimento do embargante que, observandose a linha de raciocínio por ele empregada em seu instrumento de impugnação, parafrasearseá mais adiante nesta condensação de sua alegação.
1.13. Quer dizer, no caso objeto do julgamento de que derivou o Acórdão 6829/2014-TCU-Segunda Câmara, o Tribunal teria reputado proba a conduta 'para a aquisição de um veículo' ao mesmo tempo em que considerou ter sido perpetrado um 'esquema criminoso' e, contraditoriamente, no caso objeto do mérito destas contas, em que se 'discute a imprecisão do índice FIPE', teria concluído pela ocorrência de superfaturamento e de conduta improba do ora embargante.
Análise
1.14. O recorrente carece de razão.
1.15. A contradição suscetível de correção por embargos de declaração é exclusivamente a decorrente de incompatibilidade entre assertivas exaradas na própria fundamentação ou entre uma ou mais dentre essas e o dispositivo da decisão. Equivale a dizer que contradição é a afirmação conflitante, quer na fundamentação quer entre a fundamentação e a conclusão. Nesses casos, a correção da sentença, em princípio, não levaria a uma verdadeira modificação da sentença, mas apenas a um esclarecimento de seu conteúdo.
1.16. Por isso, a alegação de conflito entre o asserido na fundamentação da decisão combatida e o afirmado noutras decisões se constitui em nova tentativa de discutir o mérito das contas, impossível neste momento processual.
Da não ocorrência de omissão por pretensa não observância de fato ora evocado pelo impugnante
1.17. À peça 267, p. 23, o recorrente afirma que teria 'pass[ado] despercebido durante todo o transcurso processual' que 'hoje o valor histórico do suposto superfaturamento é de R$ 49.483,15', considerado o ajuste promovido pelo acórdão recorrido, ao passo que se pagou em 18/01/2005, portanto no curso do mandato do sucessor do ora embargante, a última parcela do convênio, no valor de R$ 49.990,00. Disso exsurgiria que 'o Embargante não realizou o pagamento de qualquer valor acima do considerado adequado pela metodologia CGU/TCU', pois 'a parcela dita superfaturada foi paga pelo Prefeito [seu] sucessor', a quem cumpriria, em homenagem ao princípio da continuidade administrativa, não apenas efetuar o pagamento do valor empenhado, mas também avaliar a compatibilidade do objeto com os valores homologados e 'confirmar a presença de todas as características e acessórios nas unidades móveis adquiridas'.
Análise
1.18. Não assiste razão ao recorrente.
1.19. A omissão suscetível de suprimento mediante embargos de declaração é exclusivamente relativa a ponto ou questão sobre o qual o julgador deveria se pronunciar. José Carlos Barbosa Moreira esclarece: 'Pode também ser omisso, v.g. se deixa de pronunciar-se a respeito de alguma das increpações formuladas [grifouse]' (in Comentários ao Código de Processo Civil, Volume V, Ed. Forense, 7ª ed., p. 547) .  Quer dizer, determinado fato pretensamente não considerado pelo Tribunal conforme alegação aduzida no instrumento de interposição de embargos declaratório não se constitui em increpação formulada pelo interessado anteriormente à decisão embargada sobre a qual a Corte deveria terse pronunciado, de modo que a discussão acerca da alegada falta de consideração somente seria possível mediante impugnação de jaez diverso, tal como recurso de reconsideração.
Da inexistência de contradição relativa à metodologia de verificação de ocorrência de superfaturamento empregada no procedimento
1.20. À peça 267, p. 23, o recorrente assevera que haveria no julgamento combatido 'contradição quanto à aplicação do Índice Fipe reconhecidamente inadequado'.
1.21. O Tribunal teria [i] 'invocado motivos que se prestariam a justificar a impossibilidade de se aferir superfaturamento' e [ii] 'mant[ido] a condenação por analogia, através de tabela comparativa de índice FIPE diverso, descontada no tempo'. Essa situação fática se subsumiria à hipótese de contradição prevista no art. 1.022, inciso I, do Código Processual Civil brasileiro, que seria aplicável subsidiariamente aos processos de controle administrativo.
1.22. Constaria da fundamentação da decisão (peça 264) :
a)  em seu item 16, que merece 'mais atenção a questão específica sobre a identificação, na tabela FIPE, do modelo de um dos veículos adquiridos', relativamente à alegação de omissão a respeito da utilização da Tabela Fipe aduzida nos embargos declaratórios ali julgados;
b)  em seu item 24, infratranscrito com grifos do recorrente, que se teria usado o código FIPE indevidamente para a aferição do superfaturamento relativamente ao Veículo 3:
'24. Quanto ao primeiro passo, de obtenção do valor de aquisição dos veículos na tabela Fipe, entendo que se deva reconhecer que houve, de fato, a utilização de código indevido para o Veículo 3, embora isso não tenha como consequência a redução do montante do débito imputado ao embargante, como passo a esclarecer.'
c)  em seu item 26, que 'não haveria divergência entre as características do Código Fipe 024093-1 e o Veículo 2 que [...] seria do modelo 'Peugeot Boxer Diesel Furgão Médio Teto Baixo''.
1.23. Darseia que 'o código FIPE 024093-1 continua[ria] híbidro/mesclado', não obstante a 'subsunção de algumas características', visto que 'agrega[ria] sobre mesmo índice o modelo de veículo curto e médio' e 'a metodologia exig[iria] 'a classificação do veículo no código FIPE apropriado''.
1.24. A 'agregação de diversos veículos num mesmo índice de pesquisa FIPE tra[ria] inconsistências econômicas irreconciliáveis' e 'não [...] superadas por análises estatísticas ou taxas de desconto'.
1.25. Não haveria 'respostas precisas' para as seguintes indagações: quantos veículos de cada modelo foram ofertados no mercado; qual a demanda da sociedade por cada tipo de modelo; qual a diferença de preço de acordo com o custo de peças e variação cambial para cada modelo; qual o impacto da reserva de estoque na formação de preço desses veículos.
1.26. Isso porque não haveria sido 'pesquisado cada modelo de veículo individualmente'.
1.27. Corolário, não se poderia condenar o ora recorrente por prática de superfaturamento.
1.28. Relativamente ao Veículo 3, por haver endossado o registrado no item 27 da fundamentação do acórdão embargado, o Tribunal teria 'confirma[do] ser inadequado o código FIPE praticado no cálculo de superfaturamento' e concluído que 'seria aderente a situação dos autos o código FIPE 024094-0, que só passou a existir 06 (seis) anos depois, em 2010'.
1.29. Apesar de ter concluído que, 'a rigor, não seria possível obter o preço médio exato deste veículo específico na tabela Fipe', haveria sido 'tent[ada] uma solução matemática/estatística para resolver a situação' mediante a análise exarada nos itens 29 e 30 da aludida fundamentação.
1.30. Tal 'análise comparativa' conflitaria 'com a lógica econômica, com as variáveis que ditam o preço na sociedade, matérias macro e microeconômicas, com o equilíbrio entre oferta e demanda'.
1.31. As empresas 'decid[iriam] ofertar um produto em determinada quantidade [...] a partir de determinadas condições de mercado, que não são idênticas no decorrer dos anos', como ensinariam Jeffrey D. Sachs e Felipe Larrain B. em sua obra 'Macroeconomia em uma economia global, Jeffrey D. Sachs - Felipe Larrain B., ISBN 85-346-1121-1') : 'As empresas decidem quanto querem produzir para maximizar os lucros, levando em conta o preço do produto, o custo dos insumos, o estoque de capital e a tecnologia disponível para a produção'.
1.32. Não se poderia partir da premissa de que o cenário econômico à época da oferta do veículo 'ao tempo da venda, em 2004' não se modificou seis anos depois, 'em 2010, quando este já se encontrava na condição de usado', 'momento em que a curva de preços se normaliza[ria]', causando 'proximidade do preço dos modelos de uma mesma montadora pela potência do motor' e em que 'se despreza[ria], por efeito da depreciação, o peso dos acessórios e características dissonantes desses veículos'.
1.33. O estoque se constituiria '[n]uma das variáveis determinantes a majoração do preço'. Estoques mais baixos 'importa[riam] na prática de preços maiores pelos fabricantes, em razão de se ter uma quantidade menor de veículos para atender a demanda do mercado'.
1.34. Seriam claro os dados da FENABRAVE no sentido de que 'a comparação realizada' na fundamentação da decisão 'é imprecisa', visto que 'os estoques dos veículos à época da aquisição (2004) eram menos da metade do estoque no início da série utilizada para se realizar a comparação (2010) ' e que 'tal série [teria sido] interrompida justamente a partir de 2010, não existindo dados que comprovem como se comportou o estoque entre 2011-2021'.
1.35. Não se poderiam comparar 'os períodos' mediante o uso de médias aritméticas porque no 'mês da compra do veículo (dez/2004) , segundo dados da FENABRAVE', o de marca e modelo 'Peugeot/Boxer' teria sido o décimo terceiro mais emplacado dentre os comerciais leves do país e o segundo na sua categoria, conforme a tabela publicada na revista da FENABRAVE reproduzida à página 9 do instrumento de recurso (peça 267) .  A 'elevada demanda em 2004' desse modelo de veículo 'impacta[ria] diretamente seu preço (lei da oferta e demanda) , o que por óbvio não teria como ocorrer no mercado de usados em 2010'.
1.36. Diante disso, seria clara 'a impossibilidade de realizar a comparação com precisão para uma série de dados 06 (seis) anos posterior, em que, pelo 'efeito da depreciação no tempo', a demanda pelo veículo já estaria normalizada no âmbito de um mercado de seminovos' em 'uma trajetória de alinhamento entre versões e categorias'.
1.37. Ademais disso, 'o câmbio do período', que afetaria diretamente o custo dos insumos de produção, e, por conseguinte, tanto o preço de venda como, no futuro, o valor do bem no mercado de usados, seria 'absolutamente díspar na data efetiva da compra (2004) , da série utilizada como parâmetro para a comparação (2010-2021) '.
1.38. Nesse mesmo sentido entendimento do Tribunal exarado no infratranscrito, com grifos do recorrente, trecho do relatório (peça 20 do TC Processo 030.941/2019-9) do Acórdão 162/2020-TCU-Plenário, relatado pelo Ministro André Luís de Carvalho:
'61. Quanto à compatibilidade dos preços dos agrotóxicos genéricos comercializados no Brasil e nos demais países do Mercosul, cabe esclarecer que no processo de formação de preço de qualquer produto há diversos fatores econômicos, sociais, tributários, estratégicos, dentre outros, que impactam na definição do preço final. Como exemplo pode-se citar a oferta e demanda do produto, bem como suas elasticidades, aceitação da população ou público-alvo, incidências e desonerações tributárias, além da própria estratégia da empresa quanto ao seu posicionamento no mercado.
62. A análise de preços diferenciados de produtos similares praticados no Brasil e em outros países extrapola a competência do Tribunal, pois não é relacionada diretamente a um programa e política pública específico e envolve assuntos privados de decisão estratégica das empresas, fora do alcance desta Corte.'
1.39. Notarseia mediante consulta ao IPEADATA 'diferença na taxa de câmbio comercial praticada na série histórica de boletins do Banco Central, confirmando-se cambio superior no ano da aquisição dos veículos (2004) se comparado com 2010, início da série utilizada como parâmetro', o que equivaleria a dizer que 'o custo de produção do veículo na data da venda, e, portanto, seu preço, foi superior ao valor de equivalência em moeda estrangeira no mercado de usados 06 (seis) anos depois'. Os diversos convênios pactuados por inúmeros municípios teriam afetado diretamente 'a demanda por tais veículos em 2004, impactando sobremaneira o preço de equilibro entre oferta e demanda, situação de mercado inexistente no intervalo entre 2010 e 2021' .
1.40. Disso se defluiria que 'não há a possibilidade de aproveitamento da comparação estatística e matemática no período 2010-2021 com o fim de justificar um preço que não foi pesquisado em 2004'.
1.41. Aplicarseia ao caso concreto o 'instituto das provas não repetíveis' do Direito Penal. A pesquisa de preços do veículo adquirido em 2004, não efetuada pela FIPE, não poderia ser substituída por comparação de preços seis anos depois da aquisição porque 'o cenário macroeconômico e as forças de oferta e demanda' não são os mesmos, o que 'fulmina[ria] em absoluto sua capacidade de 'prova como resultado', ou seja, de formar a convicção do órgão julgador no curso do processo quanto à existência (ou não) de determinada situação fática'.
1.42. Ensinaria Renato Brasileiro de Lima que 'prova não repetível é aquela que, uma vez produzida, não tem como ser novamente coletada ou produzida, em virtude do desaparecimento, destruição ou perecimento da fonte probatória'.
1.43. No caso concreto, nem sequer teria havido produção de prova, pois que 'a prova do índice FIPE adequado sequer foi produzida ao tempo dos fatos'. Noutras palavras, a falta de pesquisa índice FIPE para o veículo adquirido à época dos fatos (2004) teria consistido em 'desaparecimento da fonte probatória' e, assim, feito impossível 'a aferição do superfaturamento', que tampouco poderia ser levada a cabo mediante 'verificação, inspeção, exame, aprovação ou confirmação de prova inexistente'.
1.44. Considerar prova inexistente 'meio válido a corroborar alegação acusatória' implicaria cerceamento de defesa e 'distanciamento da verdade dos fatos no julgamento da causa'.
1.45. Seria ônus 'do acusador' produzir prova da 'conduta' diante de presunção de regularidade. Dito de outra forma, o Estado 'não pode[ria] perder a oportunidade de produzir provas contra o acusado, tirando-lhe a chance de um resultado pautado na certeza'.
1.46. Portanto, seria mister sanar o vício de contradição apontado mediante exposição da 'lógica utilizada para condenar o Embargante nas sanções cominadas' ante a impossibilidade de obtenção do 'preço médio exato deste veículo específico na tabela Fipe'.
1.47. À peça 308, o embargante apresenta pretenso, por não subscrito, instrumento de resposta da Fipe a quesitos de consulta por ele feita à fundação juntado à peça 309, de que constam essencialmente as seguintes conclusões, a primeira embasada em cálculos de regressão estatística:
a)  para o fim de 'descobrir o preço' de determinado modelo de veículo em 2004, não se poderia 'através da comparação dos preços de dez/2010 a dez/2021' entre ele e outro modelo 'aplicar a média da diferença resultante no preço de 2004' do outro modelo (peça 309, p. 13, alínea 'a') ;
b)  a 'metodologia de apuração do [p]reço' de determinado veículo em 2004 descrita na alínea precedente não 'atende[ria] os fundamentos econômicos da lei da oferta e da demanda que rege os preços numa sociedade';
c)  não é possível afirmar que a metodologia descrita na alínea 'a' deste subitem de instrução 'atende os fundamentos da precificação a partir da variável estoque ao tempo da venda (em 2004) ';
d)  não é possível afirmar que a metodologia descrita na alínea 'a' deste subitem de instrução 'atende os fundamentos da precificação a partir da variável câmbio, que influencia diretamente no custo dos insumos de produção, e, por conseguinte, o preço de venda - e, no futuro, o valor do bem no mercado de usados';
e)  não é possível afirmar que a metodologia descrita na alínea 'a' deste subitem de instrução 'tende os fundamentos da precificação a partir da decisão estratégica das empresas de quanto produzir, a partir do custo dos insumos, estoque de capital e da tecnologia disponível para produção';
f)  não '[e]xiste confiança quanto ao preço de mercado de um veículo (modelo específico) quando este encontra-se aglutinado com outra variação de modelo num mesmo código Fipe' porque [i] os 'preços médios de veículos anunciados pelos vendedores no mercado nacional' constantes da tabela por ela elaborada 'variam em função da região, conservação, cor, acessórios ou qualquer outro fator que possa influenciar as condições de oferta e procura por um veículo específico' e porque [ii] 'nos casos em que se agrega[m] preços de automóveis de um determinado modelo/versão, mas com características distintas (como opcionais, por exemplo) ', alguns fatores que potencialmente afetam os preços não são considerados 'para o cálculo da média de preços em uma mesma unidade de análise (em um mesmo código Fipe) '.
1.48. À peça 308, p. 4, com base nas respostas obtidas, o embargante conclui que não é possível 'obter o preço médio exato do veículo específico na tabele FIPE', o que seria 'exigido pela metodologia de superfaturamento CGU/TCU'.
Análise
1.49. A alegação não merece êxito.
1.50. O embargante parte de premissas equivocadas.
1.51. A primeira delas se constitui no entendimento de que na fundamentação da decisão haveriam sido assinalados 'motivos que se prestariam a justificar a impossibilidade de se aferir superfaturamento' neste procedimento de controle administrativo.
1.52. A segunda, no entendimento de que o Tribunal o teria condenado 'por analogia, através de tabela comparativa de índice FIPE diverso, descontada no tempo', empregada para 'descobrir o preço' de determinado modelo de veículo no ano de 2004. 
1.53. A terceira premissa falsa se constitui no entendimento de que as situações fáticas alegadamente havidas descritas nos dois parágrafos precedentes se subsumiriam à hipótese de contradição prevista no art. 1.022, inciso I, do Código Processual Civil brasileiro, aplicável subsidiariamente aos processos de controle administrativo (Súmula 103 do Tribunal) .
1.54. Passase à exposição dos motivos por que são falsas tais premissas. 
1.55. Quanto à primeira, não se cuidou no item 16 da fundamentação (peça 264) da decisão embargada de questionar a validade da 'metodologia do TCU para cálculo do superfaturamento [em veículos] (peça 217 [in item 1, subitem 'i']) em processos relacionados à Operação Sanguessuga da Polícia Federal' (item 18 da fundamentação) , em que o Tribunal se vale de 'preços médios [...] obtidos junto à Fundação Instituto de Pesquisas Econômicas - FIPE' (peça 217, item 1, subitem 'i') .  
1.56. Naquele item da fundamentação da decisão se debruçou sobre questão específica diversa, qual seja, a identificação na multicitada Tabela Fipe de um dos modelos de veículos adquirido ¿ a saber, como se depreende da leitura dos itens 21 a 26 da fundamentação, o modelo 'Peugeot Boxer 2.8 Furg TB Dies. Méd/LongoT.Alto' movido a diesel, identificado neste procedimento de controle administrativo como 'Veículo 3' e doravante assim chamado nesta instrução.
1.57. Tanto é falsa a premissa que o item 18 da fundamentação se constituiu em anúncio de que dali em diante se passaria a empregar no caso sob a análise a metodologia referida, em conformidade com o ali evocado Acórdão 2451/2007-TCU-Plenário, relator Ministro Marcos Vilaça, e com Questão de Ordem do Plenário de 20/5/2009.  Com efeito, vêse nos itens 19 a 32 da mencionada fundamentação a aplicação da referida metodologia no caso concreto e a conclusão dela decorrente que houve omissão no julgamento de que resultou o Acórdão 441/2020-TCU-Plenário (peça 218) , 'por não ter sido abordada especificamente uma alegação relevante [então aduzida]' (item 32 por último citado) .
1.58. No que tange à segunda premissa, perfilhase o entendimento exarado no item 29 da multicitada fundamentação no sentido de que, à míngua de preço na Tabela Fipe para o mês de dezembro de 2004 do Veículo 3, podese fazer, como se fez no item 30 da referida fundamentação, comparação entre a diferença média entre os preços desse modelo em anos outros diversos disponibilizados na referida tabela e os preços do modelo 'Peugeot Boxer 2.8 Furgão Diesel Curto/Médio', identificado neste procedimento como 'Veículo 2'.
1.59. Diversamente do alegado, não se cuidou no julgamento combatido de determinar o 'preço médio exato' de modelo de veículo no ano de 2004.  Descabe falar em preço exato de mercado. O preço de mercado de um determinado bem ou serviço se constitui numa mera referência de preço para o fim de mesmo de comparação mediante a qual se possa avaliar a razoabilidade do preço proposto de uma unidade do bem ou serviço. Tal preço de referência é calculado estatisticamente a partir de amostra representativa, obtida mediante pesquisa, de preços propostos de unidades disponíveis no mercado num período considerado. 
1.60. O preço de cada uma das unidades pesquisadas varia no tempo por força também de elementos subjetivos de atribuição de valor. Em sua obra Economia Avançada (Curitiba: Juruá Editora, 2022, p. 47) Ptomislav R. Femenkick ensina: 
'O inglês William Jevons (1983) desenvolveu o modelo de uma das teorias subjetivas do valor que interliga o valor de uma dada mercadoria ao interesse que a sociedade tem por ela e à sua quantidade disponível no mercado. Por esse raciocínio, fatores externos são os atribuidores de valor aos objetos, podendo esse valor ser alterado para mais ou para menos, em decorrência da mudança do comportamento da oferta e da procura, ou seja, do comportamento do mercado.'  
1.61. Vale reproduzir o seguinte trecho da instrução de fls. 446/467, transcrito no relatório do citado Acórdão 8642/2011-TCU-Segunda Câmara:
'4.1.13 O responsável coloca em dúvida a inidoneidade da tabela de preços FIPE, entendendo que por se tratar de uma entidade privada, que não se constitui como instituição oficial de preços, não seria adequada sua utilização como parâmetro de preços. Entretanto, o fato de a Fundação não ser instituição pública não é, por si só, um fator depreciativo. A FIPE, criada em 1973, conta com uma equipe de profissionais especializados. Neste aspecto, temos a informar que as tabelas de preços da Fipe se constituem no mais completo estudo no gênero, não podendo haver, portanto, melhor base de dados para a avaliação dos preços dos veículos adquiridos (www.fipe.com.br) . Seu uso é tão comum que e é utilizada pela maioria das concessionárias, revendas e imprensa especializada. Isto posto, não se sustenta a alegação de que a base de preços utilizada não serviria para nortear os parâmetros de preços praticados. 
4.1.14 De acordo com a Fundação, as tabelas se baseiam em pesquisas de preços médios praticados em 24 estados brasileiros, descartando valores muito abaixo ou acima da média. O objetivo da tabela Fipe, segundo o próprio site da Fundação, é servir como base de cálculo para o IPVA. Como se trata de um índice, a própria Fundação ainda ressalta os preços podem ser usados em contratos. A tabela Fipe tem sido usada há anos em contratos de seguradoras (cálculo dos valores de prêmios) e financeiras. Os preços dos veículos são adquiridos através da base de dados desta fundação, cujos valores são obtidos a partir de visitas em mais de 320 lojas de usados e concessionários autorizados, tradicionais feiras de veículos usados, principais jornais e revistas, de todo o Brasil, especializados em classificados de veículos e contatos por telefone em todo o país.' [grifouse]
1.62. A Lei 8.666/1993 (Lei de Licitações de Contratos Administrativos) estabelece o preço de mercado como referência de comparação com o preço proposto em certame ou contratado diretamente para o fim de análise da excessividade de preço praticado. É o que dispõe o seu art. 43, inciso IV, da Lei 8.666, de 1993, de que consta como possível referência para a verificação da conformidade de proposta os 'preços correntes no mercado'. Nessa mesma linha de percepção lógica dos critérios de estabelecimento de referência de preço de mercado, é de notar que o registro de preço no sistema objeto do art. 15, inciso II, do mesmo diploma é condicionado a prévia 'ampla' pesquisa de mercado, como determina o § 1o do mesmo artigo. 
1.63. Em observância ao citado diploma legal, consta claramente no item 1, subitem 'i', da pormenorização da aludida metodologia exarada à peça 217, que nela se empregam preços de mercado como referência da mencionada análise de excessividade do preço de veículo automotor praticado em licitação: 
'[o]s preços médios dos veículos foram obtidos junto à Fundação Instituto de Pesquisas Econômicas utilizando-se o método abaixo, por ser mais favorável ao administrado: 
- classificação do veículo no código FIPE apropriado; 
- para veículos usados, definição do valor médio de mercado com base nos preços FIPE em vigor em janeiro do ano de aquisição; e 
- para veículos novos (0 km) , definição do valor médio de mercado  com base nos preços FIPE em vigor em dezembro do ano de aquisição.' [grifou-se] 
1.64. Ora, como o próprio preço de mercado é inexato, evidente é que todo cálculo embasado em tal preço resultará em valor tão inexato quanto sua base. Conseguintemente, a análise da eventual excessividade de preço praticado prevista na Lei 8.666/1993 é necessariamente fulcrada em comparação do preço praticado na licitação com referência inexata, a saber o preço de mercado.
1.65. Diante disso, é evidente que mediante ferramentas das Ciências Estatísticas como regressão linear não se prestariam para determinar o preço exato de certo modelo de veículo automotor que deveria constar da Tabela Fipe, em dado mês de 2004, a partir de preços outros da tabela, todos inexatos pela própria impossibilidade explicada anteriormente de ter por exato qualquer preço pesquisado em mercados. Podese dizer, com isso, que carecem de sentido tanto os quesitos como as suas respostas exarados no escrito não assinado trazido à peça 309.
1.66. Assim, é mesmo óbvio que o Tribunal não intentou 'determinar o preço' do mencionado Veículo 3 em 2004. É sabido que não cabe falar em exatidão na comparação de preço praticado com 'os preços de mercado' de que cuida a Lei 8.666/1993.
1.67. Por isso mesmo, o estabelecimento do valor pecuniário da parcela do débito correspondente ao Veículo 3, que não constava da referida tabela para determinado mês do ano de 2004, não se fundou, como sugere o recorrente, na ferramenta estatística denominada de 'regressão linear' aplicada a outros preços desse veículo constantes da Tabela Fipe. Vêse que é descabida a afirmação do embargante de que 'não há a possibilidade de aproveitamento da comparação estatística e matemática no período 20102021 com o fim de justificar um preço que não foi pesquisado em 2004'. 
1.68. Nessa linha de raciocínio, descabe reputar, como quer o embargante, que variáveis econômicas, tais como a por ele invocadas, sumariadas nos subitens 17.11 a 17.20 desta instrução, comprometeriam a razoabilidade da comparação mencionada por afetarem, de modo significativamente diverso, modelos de veículos bastante similares como os Veículos 2 (Peugeot Boxer 2.8 Furgão Diesel Curto/Médio) e 3 (Peugeot Boxer 2.8 Furgão Diesel Médio/Longo Teto Alto) . Isso porque, como visto, os preços de mercado não só desses dois modelos, mas antes de todos os modelos constantes da tabela são afetados diferentemente por fatores econômicos até mesmo subjetivos.
1.69. É acertada a conclusão exarada no item 30 da fundamentação no sentido de que se pode 'concluir, com segurança, que a diferença entre os valores dos veículos, que é, em média de 3,0%, é significativamente pequena'.  Observese que se trata de modelos de veículo automotor fabricados pela mesma empresa, movidos pelo mesmo combustível, de mesma cilindrada e cuja única diferença significativa reside na extensão de seu teto.
1.70. Também é acertado o entendimento de que, por prudência favorável ao responsável, cabe considerar que esse diferença não excedeu o percentual máximo de 4,2% observado entre 2010 e 2021 para aplicá-lo ao débito imputado correspondente ao Veículo 3 de modo a reduzilo e, assim, afastar a possibilidade de condenação em débito causadora de enriquecimento sem causa do erário. Pesquisouse o preço médio de mercado do Veículo 2 em 2004, como registrado no item 26 da fundamentação da decisão acatada, e aplicouse acertadamente a diferença máxima histórica de 4,2% entre esse modelo e o modelo correspondente ao Veículo 3 para estabelecer com segurança favorável ao responsável o valor pecuniário da parcela do débito correspondente a este último. 
1.71. Deuse cabo de comparação de preço licitado com os de mercado prevista na Lei 8.666/1993 e, como visto nos subitens 17.45 e 17.46 desta instrução, em homenagem aos princípio jurídico da razoabilidade se estabeleceu com prudência o valor da parcela do débito em questão do modo mais favorável possível ao ora embargante, de maneira a afastar com segurança a possibilidade de enriquecimento se causa do erário de que decorreria a condenação a ressarci-lo em valor pecuniário superior ao justo conforme os elementos de convencimento carreados aos autos na fase de instrução do procedimento de controle administrativo.
1.72. Passa-se a analisar a terceira e última premissa, a saber a de que as afirmações feitas nas duas primeiras, doravante admitidas válidas apenas para argumentar, constituiriam situações fáticas subsumíveis à hipótese de contradição prevista no art. 1.022, inciso I, do Código Processual Civil brasileiro.
1.73. Percebese que não.
1.74. As afirmações feitas nas duas premissas prefaladas não se categorizam como contradição conforme o conceito desta espécie de obscuridade exposto no subitem 15.6 desta instrução.
Da não ocorrência de contradição relativa ao entendimento de que prescreveram as pretensões do Estado ao ressarcimento do erário e à punição do ora embargante
1.75. À peça 267, p. 1315, asseverase que teria havido contradição no entendimento exarado nos infratranscritos, com grifos do embargante, itens da fundamentação (peça 264) do acórdão impugnado relativos à 'matéria de ordem pública atinente a prescrição': 
10. Ainda sobre a prescrição, a meu ver, o julgamento, pelo STF, da RE 636.886 (tema 899 da repercussão geral) , concluiu que, de acordo com a Constituição Federal, as únicas ações de ressarcimento ao erário imprescritíveis são as fundadas na prática de ato de improbidade administrativa doloso tipificado na Lei 8.429/1992 (Lei de Improbidade Administrativa) , estando excluídos da excepcionalidade os processos que tramitam no TCU.
11. Não obstante, a questão está sendo discutida nesta Corte de Contas, no âmbito do TCProcesso 000.006/2017-3, no qual o relator anterior, Ministro Raimundo Carreiro, proferiu seu voto na Sessão de 1°/12/2021. Na ocasião, a apreciação foi adiada para 9/3/2022. Como ainda não houve manifestação do TCU a respeito da nova deliberação do STF, e tendo em vista o princípio da independência das instâncias, persiste, a rigor, o nosso atual entendimento jurisprudencial ¿ a imprescritibilidade das condenações em débito e a prescrição da pretensão punitiva no prazo de dez anos, que se interrompe com a emissão do ato que ordena a citação ou a audiência, de acordo com o entendimento firmado por meio Acórdão 1441/2016-TCU-Plenário, redator Ministro Walton Alencar Rodrigues, com base no art. 205 do Código Civil.
1.76. Haveria contradição entre a afirmação de que 'nova interpretação do lapso e marcos prescricionais está sendo discutida pela Corte de Contas no âmbito do TCProcesso 000.006/2017-3, com apreciação recentemente adiada' e a 'op[ção] no entanto por decidir os Embargos com base na jurisprudência atualmente vigente, que contraria reiteradas decisões do STF [Supremo Tribunal Federal] em sede de Mandados de Segurança'.
1.77. Cumpriria, em observância ao princípio da segurança jurídica, suspender a análise do recurso até a formação de nova jurisprudência sobre o tema ou a ratificação da atualmente firmada. 
Análise
1.78. O embargante não tem razão.
1.79. O alegado conflito entre a decisão embargada e outras, prolatadas quer pelo Tribunal quer pelo Supremo Tribunal Federal ou por outros órgãos do Poder Judiciário, não se categorizam como contradição conforme o conceito desta espécie de obscuridade suscetível de resolução em embargos declaratórios exposto no subitem 15.6 desta instrução.
Do termo inicial da contagem do prazo prescricional 
1.80. À peça 267, p. 1516, dizse que caberia 'corr[igir] a informação relativa ao marco inicial da prescrição'.
1.81. Como fariam ver fotocópias de páginas de diário jornalístico anexadas ao instrumento de recurso, o sucessor do ora embargante no cargo de Prefeito Municipal o teria ocupado de janeiro a maio de 2005 e, diante de ocorrência de casos de corrupção descritos no diário anexo, o ora impugnante teria voltado a ocupar o cargo em 1°/6/2005.
1.82. Como 'o pagamento da última parcela do serviço', 'supostamente 'superfaturada', teria ocorrido em 18/01/2005, depois de findo o mandato do ora embargante em 31/12/2004, induvidosamente haveria sido a despesa a ela respectiva realizada pelo sucessor do ora embargante.
1.83. Assim, seria de observar os artigos da Lei 13.655, de 25/4/2016 (Lei de Introdução às Normas do Direito Brasileiro) , evocados no instrumento de memorial acostado às peças peça 261 e 262.
1.84. Em face do alegado, caberia 'suspend[er] o julgamento dos presentes [e]mbargos' até que sobrevenham decisões nos TC-Processo 000.006/2017-3 e Processo 014.174/2012-0, estabelecedoras de 'novos parâmetros para a aferição da prescrição e acerca da aplicação da LINDB nos processos do TCU'.
	Análise
1.85. A alegação não merece êxito.
1.86. Aplicamse-lhe os entendimentos exarados nos itens 4 a 6 da fundamentação (peça 264) da decisão embargada e ela não se subsume à hipótese de contradição suscetível de resolução em embargos declaratórios descrita no subitem 15.6 desta instrução. O embargante tenciona travestir novo enfrentamento de questão prejudicial do mérito das contas em alegação de contradição na decisão impugnada.
1.87. Porém, tal como se fez nos itens 7 a 15 da fundamentação mencionada, cabe examinar a alegação, tendo sido conhecidos os embargos declaratórios, dada a natureza de ordem pública da matéria. 
Como se depreende da leitura dos itens referidos no parágrafo precedente, o Tribunal entendeu que não tiveram lugar as prescrições das pretensões do Estado ao ressarcimento do erário e à punição do ora embargante quer sob o regime prescricional cível quer sob o estabelecido pela Lei 9.873/1999.
1.88. Perfilha-se esse entendimento. Em face da sua abrangência e da conclusão mais adiante exposta no sentido de que não houve erro de estabelecimento do termo inicial da contagem das prescrições, reputase desnecessário dar cabo novamente de exame completo da eventual ocorrência destas, razão por que se fará exame centrado na alegação de erro de estabelecimento do termo inicial da contagem do prazo prescricional, de que, adicionalmente, se poderá concluir acerca da não incidência mesma do instituto no caso concreto.
1.89. Em cumprimento à obrigação de manter atitude de independência estatuída no art. 86 da Lei 8.443/2992, fazse a seguir análise relativamente ao estabelecimento do termo inicial das prescrições diversa da exarada na fundamentação da decisão para, por fim, chegar à mesma conclusão acerca da questão por razões distintas das ali expostas. 
1.90. Do exposto nos parágrafos seguintes deste item de instrução se inferirá que, diversamente do alegado, a data de efetuação da etapa da realização da despesa pública consistente no pagamento do objeto adquirido ou do serviço prestado não importa para o estabelecimento do termo inicial das contagens dos prazos de prescrição das pretensões do Estado ao ressarcimento do erário e à punição do responsável, quer sob o regime prescricional cível quer sob o estabelecido mediante a Lei 9.873/1999. 
1.91. Adotarseão as premissas a seguir enumeradas sobre o tema desenvolvidas no âmbito da Serur no amadurecimento dos entendimentos exarados à peça 310, continente de estudo e pronunciamentos anteriores da Secretaria a respeito da matéria: 
a)   ao julgar o RE 636.886, o STF deu nova interpretação ao art. 37, § 5º, da Constituição da República. Fixou a tese de que 'é prescritível a pretensão de ressarcimento ao erário fundada em decisão de Tribunal de Contas';
b)   cumpre adotar o mesmo regime prescricional para o exame das prescrições das pretensões à aplicação de sanção punitiva e ao ressarcimento do erário no procedimento de controle administrativo, dado o seu objetivo comum de estabelecer para o Estado prazo para agir: caracterizar o ilícito, identificar seu autor, dimensionar as consequências da conduta e impor as consequências legais;
c)  até que sobrevenha norma específica, cumpre adotar no exame da ocorrência da prescrição mencionada o regime prescricional estatuído na Lei 9.873, de 23/11/1999, na linha dos recentes pronunciamentos do STF a respeito, sem deixar de empreender também o exame da prescrição segundo o prazo decenal previsto no Código Civil brasileiro;
d) ante a necessária aplicação ao caso concreto do entendimento fundador da decisão vinculante aludida no sentido de que se aplica a Lei 9.873/1999 ao procedimento de controle administrativo, cumpre examinar também a eventual subsunção da situação fática à hipótese de perda de poder processual pelo Poder Público prevista no art. 1o, § 1o, do citado diploma legal.
i)	Do termo inicial da contagem do prazo prescricional sob o regime da Lei 9.873/1999
1.92. A Lei 9.873/1999 prevê o tratamento a ser dado a situações de ilícitos permanentes ou continuados relativamente ao termo inicial do prazo de ocorrência das referidas prescrições.
1.93. Seu art. 1°, parte final, traz previsão expressa a respeito do início do prazo em se tratando de infração consistente em prática de ato merecedor de sanção punitiva. Nesta hipótese, a prescrição começa a correr a partir da prática do ato. 
1.94. Tratandose de infração de caráter permanente ou continuado, a prescrição começa a correr não da data de cada fato, e sim 'do dia em que tiver cessado' a permanência ou a continuidade ¿ como na reiteração de pagamentos irregulares, por vícios em sucessivas medições de uma mesma obra.
1.95. Nesse regime, como se infere do enfatizado pelo STF no voto do ministro Roberto Barroso, no MS 32.201, assim como no voto do ministro Gilmar Mendes, no RE 636.886, a contagem do prazo de prescrição se houver obrigatoriedade assumida na relação jurídica de prestar contas dos recursos administrados só começa a correr, (i) se prestadas as contas tempestivamente, na data em que tal se deu, (ii) se prestadas as contas intempestivamente, na data em que teve lugar a primeira medida inequivocamente persecutória administrativa de apuração dos fatos ou na em que teve lugar a prestação extemporânea, o que ocorrer primeiro, (iii) se  não prestadas as contas por omissão no dever de fazê-lo, na data em que teve lugar a primeira medida persecutória mencionada. 
1.96. Passase a aplicar esse entendimento ao caso concreto para determinar o termo inicial da contagem do prazo prescricional, objeto da alegação. 
1.97. Extraise dos autos que: 
a)  celebrou-se termo aditivo do convênio em 19/5/2005, como anotado no relatório do Departamento Nacional de Auditoria do SUS, Denasus (peça 1, p. 13, item 2) ;
b)  mediante o termo aditivo se prorrogou a vigência do convênio para 3/10/2005, como registrado no mesmo relatório (peça 1, p. 10, subitem 3.1) ;
c)  como também registrado no mesmo relatório (peça 1, p. 26, subitem 3.5) , o responsável enviou a prestação de contas em 30/11/2005, mais de trinta dias depois de finda em 3/10/2005 a vigência do convênio.
1.98. Não consta dos autos a data de expiração do prazo para a apresentação da prestação de contas do convênio por força da prorrogação mencionada no subitem precedente desta instrução.
1.99. Nada obstante, é clara a não ocorrência da prescrição quinquenal prevista no art. 1o da Lei 9.873/1999 porque, sem sombra de dúvida, menos de cinco anos intermediaram entre os seguintes fatos administrativos, consistentes, respectivamente em fato iniciador, interruptivo e finalizador da contagem do prazo prescricional:
a)  o mais remoto dentre os seguintes dois fatos administrativos: [i] expiração do prazo para a apresentação da prestação de contas ¿ não constante dos atos mas necessariamente havida posteriormente à expiração da vigência prorrogada do convênio em 3/10/2005, e [ii] apresentação da prestação de contas em  30/11/2005;
b)  o ordenamento da citação do responsável em 16/12/2009 (peça 8, p. 71) , consistente medida da apuração dos fatos interruptiva da contagem do prazo prescricional;
c) a prolatação do Acórdão 8642/2011-TCU-Segunda Câmara em 27/9/2011.
1.100. Concluise que sob o regime prescricional estabelecido mediante a Lei 9.873/1999 [i] o termo inicial da contagem do prazo prescricional em foco se constitui em data que mediou entre 3/10/2005 (término da vigência do convênio) e 30/11/2005 (apresentação da prestação de contas) e que [ii] não importa para o estabelecimento desse termo a etapa realização de despesa consistente em pagamento havido em 18/01/2005.
1.101. Adicionalmente, defluise da cronologia elaborada no subitem 21.12 desta instrução que sob o regime prescricional da Lei 9.873/1999 não prescreveram as pretensões do Estado ao ressarcimento do erário e à punição do ora embargante. 
ii)	Do termo inicial da contagem do prazo sob o regime prescricional cível 
1.102. Quanto ao termo inicial da contagem do prazo prescricional no regime prescricional cível, há que considerar três hipóteses. 
1.103. Tratando-se de situação fática de imputação de não comprovação do bom e regular emprego de recursos oriundos de relação jurídica em que o administrador dos recursos não assumiu a obrigação de prestar contas do seu emprego, a prática do ilícito se caracteriza a partir da data da ocorrência do fato ilícito ou consumação do dano havido ao erário. Nesse sentido o infratranscrito trecho da fundamentação do paradigmático Acórdão 1441/2016 lavrado por seu redator, ministro Walton Alencar Rodrigues:
'No que se refere ao termo inicial do lapso prescricional, entendo que deve ser o mesmo que correntemente é utilizado pelo Tribunal, ou seja, a data da prática do ilícito administrativo.
Tal termo a quo fundamenta-se no princípio da actio nata, positivado no art. 189 do CC/2002, in verbis:
'Art. 189. Violado o direito, nasce para o titular a pretensão, a qual se extingue, pela prescrição, nos prazos a que aludem os arts. 205 e 206.' [grifou-se]
1.104. Diversamente, se houver obrigatoriedade assumida na relação jurídica de prestar contas dos recursos administrados, o início da contagem do prazo prescricional cível se dá conforme o seguinte critério: (i) apresentada a prestação de contas, tempestiva ou intempestivamente, na data em que tal se deu ou na subsequente à de término do prazo final para tanto, o que ocorrer primeiro; (ii) não apresentada, na data subsequente à de término do prazo final para tanto.
1.105. Por apresentada a prestação de contas no caso concreto, o termo inicial sob o regime prescricional cível se constitui na data de apresentação, com o que se conclui que [i] o termo inicial da contagem do prazo prescricional em foco se constitui, diversamente do alegado, em data que mediou entre 3/10/2005 (término da vigência do convênio) e 30/11/2005 (apresentação da prestação de contas) e que [ii] não importa para o estabelecimento desse termo a etapa realização de despesa consistente em pagamento havido em 18/01/2005.
1.106. Adicionalmente, verificase que claramente menos de dez anos mediaram entre o termo inicial e a prolatação do Acórdão 8642/2011-TCU-Segunda Câmara em 27/9/2011 e, diante disso, concluise que sob o regime prescricional do Código Civil não tiveram lugar as prescrições das pretensões do Estado ao ressarcimento do erário e à punição pecuniária do ora embargante.
CONCLUSÃO
Das análises empreendidas relativamente ao mérito do recurso se conclui que:
a)  elementos formulados no âmbito do Controle Interno não vinculam o juízo do Tribunal;
b)  descabe em embargos de declaração enfrentar alegação de contradição entre o julgamento impugnado e outros;
c)   a não observância de fato ora evocado pelo impugnante não se constitui em omissão na fundamentação do julgamento combatido;
d) não houve no julgamento combatido contradição relativa à metodologia de verificação de ocorrência de superfaturamento empregada;
e)  não houve no julgamento combatido contradição relativa ao entendimento de que prescreveram as pretensões do Estado ao ressarcimento do erário e à punição do ora embargante;
f)  o termo inicial da contagem do prazo prescricional não consiste na data da feitura do último pagamento na realização de despesas.

PROPOSTA DE ENCAMINHAMENTO
Do exposto, propõe-se, com fundamento nos arts. 32, inciso II, e 34 da Lei 8.443, de 16/6/1992:
a)  conhecer do recurso e, no mérito, rejeitar os embargos e manter inalterado o Acórdão impugnado; 
b)  notificar da decisão sobrevinda o recorrente e os demais interessados notificados do Acórdão impugnado, sem deixar de anexar ao expediente de notificação cópia do relatório e da fundamentação da decisão."
É o Relatório.

João Paulo Cunha (OAB/DF 52.369), Mauro Porto (OAB/DF 12878) e outros, representando André Luiz Ceciliano.

Não atuou

EMBARGOS DE DECLARAÇÃO. TOMADA DE CONTAS ESPECIAL. CONVÊNIO. AQUISIÇÃO DE UNIDADES MÓVEIS DE SAÚDE. SUPERFATURAMENTO. CONTAS IRREGULARES. DÉBITO E MULTA. RECURSO DE RECONSIDERAÇÃO. NÃO PROVIMENTO. EMBARGOS DE DECLARAÇÃO. REJEIÇÃO. RECURSO DE REVISÃO. PROVIMENTO PARCIAL. REDUÇÃO DO DÉBITO E DA MULTA. EMBARGOS DE DECLARAÇÃO. CONHECIMENTO. OMISSÃO QUANTO À ALEGAÇÃO ESPECÍFICA SOBRE O USO DA TABELA FIPE. ACOLHIMENTO PARCIAL. EFEITOS MODIFICATIVOS. REDUÇÃO DO VALOR DO DÉBITO E DA MULTA. COMUNICAÇÕES. NOVOS EMBARGOS DE DECLARAÇÃO. RECONHECIMENTO DA PRESCRIÇÃO INTERCORRENTE, CONFORME O ART. 8º DA RESOLUÇÃO TCU 344/2022. ARQUIVAMENTO. COMUNICAÇÕES. Nos casos em que a prescrição é reconhecida somente em relação a um dos responsáveis solidários pelo débito apurado, as eventuais modificações decorrentes do provimento parcial de recursos permanecem válidas para os demais responsáveis, nos termos do art. 281 do Regimento Interno do TCU.

TOMADA DE CONTAS ESPECIAL (TCE)

Neste processo de tomada de contas especial, examinam-se embargos de declaração opostos por André Luiz Ceciliano, ex-prefeito do Município de Paracambi/RJ, ao Acórdão 483/2022-TCU-Plenário, de minha relatoria.
2. A decisão embargada apreciou e acolheu parcialmente (com efeitos modificativos, reduzindo o valor do débito e da multa) os embargos de declaração que haviam sido opostos pelo ex-gestor ao Acórdão 441/2020-TCU-Plenário, em que fora dado provimento parcial a recurso de revisão interposto do Acórdão 8642/2011-TCU-Segunda Câmara, mediante o qual foram julgadas irregulares as contas do embargante, com imputação de débito e multa. Contra essa deliberação já havia sido interposto recurso de reconsideração, ao qual foi negado provimento - Acórdão 3505/2018-TCU-Segunda Câmara. 
3. É oportuno anotar que este processo de tomada de contas especial trata do Convênio 795/2004, firmado entre o Município de Paracambi/RJ e o Ministério da Saúde para aquisição de três Unidades Móveis de Saúde (UMS) . Foram verificados superfaturamento na aquisição, transformação e fornecimento de equipamentos, além de irregularidades relacionadas ao procedimento licitatório e à execução do plano de trabalho. 
4. A Serur por meio da instrução a seguir transcrita (peça 311) , ratificada pelos dirigentes da unidade (peças 312 e 313) , propõe conhecer e rejeitar os embargos.
5. Quanto à admissibilidade, concordo que os embargos podem ser conhecidos por este Tribunal, visto que cumprem os requisitos gerais e específicos previstos na legislação.
6. Não obstante a judiciosa e proficiente análise da Serur, minha divergência quanto à proposta da unidade decorre do exame da prescrição, que agora deve ser realizado à luz da recém editada Resolução TCU 344/2022, que regulamenta a prescrição para o exercício das pretensões punitiva e de ressarcimento por este Tribunal. Na sequência, aplico os dispositivos da norma ao caso concreto.
7. De acordo com o art. 4º, II, da norma, em casos como o que se examina, o prazo prescricional de cinco anos (art. 2º) é contado a partir do envio da prestação de contas pelo responsável:
"Art. 4° O prazo de prescrição será contado:
I - da data em que as contas deveriam ter sido prestadas, no caso de omissão de prestação de contas;
II - da data da apresentação da prestação de contas ao órgão competente para a sua análise inicial;
III - do recebimento da denúncia ou da representação pelo Tribunal ou pelos órgãos de controle interno, quanto às apurações decorrentes de processos dessas naturezas;
IV - da data do conhecimento da irregularidade ou do dano, quando constatados em fiscalização realizada pelo Tribunal, pelos órgãos de controle interno ou pelo próprio órgão ou entidade da Administração Pública onde ocorrer a irregularidade;
V - do dia em que tiver cessado a permanência ou a continuidade, no caso de irregularidade permanente ou continuada." (Grifos acrescidos) 
8. Conforme o relatório do Departamento Nacional de Auditoria do SUS, Denasus (peça 1, p. 26) , a prestação de contas das despesas examinadas no presente processo ocorreu 30/11/2005.
9. No tocante às causas de interrupção dessa contagem o art. 5º da resolução estabelece o seguinte: 
"Art. 5º A prescrição se interrompe:
I - pela notificação, oitiva, citação ou audiência do responsável, inclusive por edital; 
II - por qualquer ato inequívoco de apuração do fato;
III - por qualquer ato inequívoco de tentativa de solução conciliatória; 
IV - pela decisão condenatória recorrível.
 (...) "
10. A esse respeito, assinalo que, ainda antes da edição da resolução, a Serur, tendo como referência o entendimento prevalecente nos julgamentos do Supremo Tribunal Federal, já examinava a existência de causas interruptivas previstas na Lei 9.873/1999. No caso em discussão, a unidade especializada havia identificado as seguintes ocorrências, que também se enquadram nas hipóteses estabelecidas na nova norma desta Corte:
a)  15/12/2005: Relatório de Verificação 'in loco', elabora do pela Divisão de Convênios e Gestão da Secretaria-Executiva do Ministério da Saúde (peça 2, p. 41-48) , "por qualquer ato inequívoco de apuração do fato" (art. 5º, II) ;
b)  14/2/2006: Ofício nº 248/MS/SE/DICON/RJ, da Divisão de Convênios do MS que requereu complementação à prestação de contas apresentada relativa ao Convênio 795/2004, nos termos do Parecer 659, de 14/2/2006 (peça 6, p. 29-32) , "por qualquer ato inequívoco de apuração do fato" (art. 5º, II) ;
c)  21/6/2006: Ofício nº 971/MS/SE/DICON/RJ, da Divisão de Convênios do MS, de acordo com o Parecer GESCON nº 2019, de mesma data, que identificou ocorrências e irregularidades na documentação apresentada como prestação de contas do Convênio 795/2004 (peça 8, p. 3336) , "por qualquer ato inequívoco de apuração do fato" (art. 5º, II) ;
d)  19/7/2007: Ofício nº 890/MS/SE/DICON/RJ, da Divisão de Convênios do MS, de acordo com o Parecer GESCON nº 2894, da mesma data, que considerou insuficientes as justificativas e documentação apresentadas na prestação de contas do Convênio 795/2004 (peça 8, p. 41-44) , "por qualquer ato inequívoco de apuração do fato" (art. 5º, II) ;
e)  19/12/2007: Memorando 13.894/GAB/CGU-Regional, que encaminhou à Diretoria de Auditoria da Área Social da CGU, processos de fiscalização conjunta do Denasus e da CGU, incluindo o Convênio ora analisado (peças 8, p. 46) , "por qualquer ato inequívoco de apuração do fato" (art. 5º, II) ;
f)  3/12/2009: conversão, por meio de instrução técnica, do processo de representação autuado no TCU em tomada de contas especial, a partir do Relatório de Auditoria Conjunta da CGU/Denasus, com a finalidade de verificar a execução do Convênio nº 795/2004 (Siafi 504345) , com a concordância do Diretor e do Titular da 7ª Secex (peça 8, p. 50-72) , "por qualquer ato inequívoco de apuração do fato" (art. 5º, II) ;
g)  15/1/2010: por meio do Ofício nº 72/2010-TCU/SECEX-7, que efetuou a audiência, e do Ofício nº 73/2010-TCU/SECEX-7, que efetuou a citação do ora embargante, acerca de irregularidades na execução do Convênio 795/2004 (peça 9, p. 11-17) , "pela notificação, oitiva, citação ou audiência do responsável" (art. 5º, I) ;
h)  27/9/2011: prolação do Acórdão 8642/2011-TCU-Segunda Câmara, que julgou irregulares as contas do responsável e o condenou em débito e multa (peça 10, p. 30-31) .
11. Em virtude desses eventos e tendo em vista a sequência de deliberações deste Tribunal relativos a recurso de reconsideração, recurso de revisão e embargos de declaração (Acórdãos 3.294/2016, 3.505/2018, 7.930/2018, 12.144/2018, da 2ª Câmara, e 932/2019, 441/2020, 483/2022, do Plenário) , concluo não ter havido a prescrição de cinco anos prevista no art. 2º da Resolução TCU 344/2022. Destaco que, no período mais longo, entre a deliberação original, de 27/9/2011, e a apreciação de embargos de declaração oposto a ela, por meio do Acórdão 3294/2016-TCU-Segunda Câmara, em 8/3/2016, houve o decurso de 4 anos e 5 meses.
12. Em que pese essa conclusão, ao verificar o andamento processual, observo ter havido um lapso temporal superior aos três anos estabelecidos na resolução para que seja reconhecida a prescrição intercorrente. O art. 8º da Resolução TCU 344/2022 trata do assunto:
"Art. 8º Incide a prescrição intercorrente se o processo ficar paralisado por mais de três anos, pendente de julgamento ou despacho, sem prejuízo da responsabilidade funcional decorrente da paralisação, se for o caso. 
§ 1° A prescrição intercorrente interrompe-se por qualquer ato que evidencie o andamento regular do processo, excetuando-se pedido e concessão de vista dos autos, emissão de certidões, prestação de informações, juntada de procuração ou subestabelecimento e outros atos que não interfiram de modo relevante no curso das apurações.
§ 2° As causas impeditivas, suspensivas e interruptivas da prescrição principal também impedem, suspendem ou interrompem a prescrição intercorrente." (Grifos acrescidos) 
13. A respeito dessa questão, há de se observar, preliminarmente, que a prescrição é um instituto jurídico relativo à inércia do titular de determinada pretensão. Desse modo, em nossos processos, os atos de movimentação processual aptos a interferir na contagem da prescrição intercorrente devem ser os realizados por este Tribunal, pelos órgãos de controle ou mesmo pela própria unidade da Administração Pública onde ocorreu a irregularidade.
14. Partindo dessa premissa e das novas regras criadas com a edição da resolução, extraio dos autos que, em 31/10/2011 (Aviso de Recebimento de peça 34) , o ora embargante foi notificado, por meio do Ofício 1886/2011-TCU/SECEX-4 (peça 17) , acerca do já mencionado Acórdão 8642/2011-TCU-Segunda Câmara, que julgou irregulares as contas do responsável e o condenou em débito e multa. 
15. É relevante notar que os documentos que sucederam a essa notificação (peças 35 a 52) consistem em: (a) notificações de outros responsáveis e interessados; (b) pedidos e concessões de vista e/ou cópia dos autos; (c) pedido de adiamento de julgamento pelo ora embargante (sem fundamentação e sem a resposta do então relator) ; (d) solicitação de informações pelo Ministério Público; e (e) juntada de subestabelecimento para novos advogados.
16. Nenhum desses atos representa óbice ao transcurso da contagem dos três anos para que se conclua pela prescrição intercorrente. Além de um ato de autoria do próprio responsável, as demais movimentações estão expressamente excetuadas no art. 8º, § 1º, da Resolução TCU 344/2022, transcrito acima: "...excetuando-se pedido e concessão de vista dos autos, emissão de certidões, prestação de informações, juntada de procuração ou subestabelecimento...".
17. É oportuno registrar também que, naquele interregno, não houve o trânsito em julgado quanto ao responsável, porque este apresentou embargos de declaração em face do Acórdão 8642/2011-TCU-Segunda Câmara, dentro do prazo legal, em 14/10/2011 (peça 29) , antes mesmo de sua notificação.
18. Assim, noto que, da notificação do ora embargante, em 31/10/2011, até o proferimento do Acórdão 3294/2016-TCU-Segunda Câmara (peça 53) , de 8/3/2016, mediante o qual foram rejeitados os citados embargos opostos ao acórdão original, houve o decurso de mais de três anos, sem que houvesse ato algum que impedisse a conclusão de que o processo ficou paralisado.
19. Diante disso, há de se reconhecer a ocorrência da prescrição intercorrente prevista no art. 8º, § 1º, da Resolução TCU 344/2022. Por esse motivo, o processo deve ser arquivado com base no do art. 11 do mesmo normativo ("Reconhecida pelo Tribunal a prescrição da pretensão punitiva e da pretensão ressarcitória em relação à totalidade das irregularidades, o processo deverá ser arquivado...".
20. Cabe ressaltar que esta análise da prescrição com fundamento na nova resolução somente foi possível por ainda não ter havido o trânsito em julgado deste processo em relação ao embargante, haja vista o que prevê o art. 18 da norma - "O disposto nesta resolução aplica-se somente aos processos nos quais não tenha ocorrido o trânsito em julgado no TCU até a data de publicação desta norma".
21. Por fim, esclareço que, ao longo deste processo, houve, por duas oportunidades, redução do débito que havia sido imposto, em caráter solidário, a André Luiz Ceciliano e a Cleia Maria Trevisan Vedoin. A presente decisão está reconhecendo a prescrição somente quanto ao ora embargante, pois já havia ocorrido o trânsito em julgado do processo quanto à aludida responsável. Ainda assim, as deliberações relativas aos recursos permanecem válidas em relação a Cleia Maria Trevisan Vedoin quanto a questões objetivas que implicaram a redução do débito solidário que lhe havia sido imputado, nos termos do art. 281 do Regimento Interno do TCU. Permanece válido, portanto, para a responsável, o valor do débito que consta no subitem 9.2 do Acórdão 441/2020-TCU-Plenário, de minha relatoria: "R$ 8.235,61 (...) e R$ 47.441,65 (...) a contar, respectivamente, de 18/1/2005 e 3/1/2005, até a data do efetivo recolhimento, na forma da legislação em vigor".
Assim, voto para que seja adotado o acórdão que ora submeto ao Colegiado.
TCU, Sala das Sessões, em 1º de novembro de 2022.
ANTONIO ANASTASIA
Relator